【裁判字號】    99,審易,4610
【裁判日期】    991229
【裁判案由】    詐欺
【裁判全文】
臺灣高雄地方法院刑事判決              99年度審易字第26號
公  訴  人  臺灣高雄地方法院檢察署檢察官
被      告  張簡鄭秀鳳
選任辯護人  紀錦隆律師
            孫大昕律師
上列被告因詐欺案件，經檢察官提起公訴（98年度調偵字第286
號、98年度偵字第17203 號、99年度偵續字第186 號），本院合
議庭裁定由受命法官獨任行簡式審判程序，判決如下：
    主  文
張簡鄭秀鳳連續犯詐欺取財罪，處有期徒刑陸月，如易科罰金，
以銀元佰元即新臺幣玖佰元折算壹日，減為有期徒刑月，如
易科罰金，以銀元佰元即新臺幣玖佰元折算壹日。又連續犯詐
欺取財罪，處有期徒刑伍月，如易科罰金，以銀元佰元即新臺
幣玖佰元折算壹日，減為有期徒刑貳月又拾伍日，如易科罰金，
以銀元佰元即新臺幣玖佰元折算壹日。應執行有期徒刑伍月，
如易科罰金，以銀元佰元即新臺幣玖佰元折算壹日。緩刑年
。
    事實及理由
一、犯罪事實：
  (一)張簡鄭秀鳳於民國94年11月23日起至97年7 月30日止，召集
    民間互助會並自任會首，約定每週每會會款為新臺幣（下同
    ）5000元，共計有141 會，採內標制（即會款以每月會款扣
    除標息方式計算），每星期三晚間8 時許，在其位在高雄市
    ○○區○○路55巷2 號住處開標，由會員以填寫標單投標，
    或無人投標時由其抽籤決定何人得標之方式，決定得標者。
    詎張簡鄭秀鳳因遭其他會員倒會後，竟意圖為自己不法之所
    有，基於詐欺取財之概括犯意，利用各個會員彼此並不熟識
    之機會，自94年11月23日後之不詳時間起至95年6 月30日止
    ，明知並無人投標，竟先後多次向其他互助會之活會會員佯
    稱：該期會已由某會員得標云云，致該互助會之其他活會會
    員均陷於錯誤，而交付扣除冒標金額之活會會款予張簡鄭秀
    鳳，並以上開方式共計冒標13次，共詐得不詳金額之會款（
    因每期標金不詳，故總金額亦不詳），足以生損害於其他活
    會會員（活會情形詳如附表）。嗣張簡鄭秀鳳於97年5 月25
    日擅自宣佈止會，經蔡英味等會員計算活會數應剩10會，卻
    發現實際上活會數至少仍有如附表所示之23會，始悉上情。
  (二)張簡鄭秀鳳復意圖為自己不法之所有，基於詐欺取財之概括
    犯意，另召集自95年3 月25日起至98年1 月5 日止之民間互
    助會並自任會首，約定每會會款為5000元，共計有101 會，
    採內標制，每月5 日、15日及25日下午8 時許，在其上址住
    處開標，而自95年3 月25日後之不詳時間起開始至95年6 月
    30日止，明知並無人投標，竟先後多次向蔡英味佯稱：已進
    行開標程序且由某會員得標云云，致蔡英味陷於錯誤，仍如
    約交付扣除冒標金額之會款共146 萬6,400 元予張簡鄭秀鳳
    ，足以生損害於蔡英味。嗣張簡鄭秀鳳於97年5 月25日擅自
    宣布止會，經蔡英味計算活會數應剩23會，卻發現實際上活
    會數至少仍有29會，始悉上情。
二、程序部分：
    本件被告張簡鄭秀鳳所犯係死刑、無期徒刑、最輕本刑為3
    年以上有期徒刑以外之罪，其於準備程序中就被訴事實為有
    罪之陳述，經法官告知簡式審判程序之旨，並聽取公訴人、
    被告之意見後，本院合議庭認為適宜而裁定由受命法官獨任
    進行簡式審判程序。又本件之證據調查，依刑事訴訟法第
    273 條之2 規定，不受同法第159 條第1 項、第161 條之2
    、第161 條之3 、第163 條之1 及第164 條至第170 條規定
    之限制，是卷內之人證、物證、書證等證據，依法有證據能
    力，均先予敘明。
三、認定事實所憑之證據及理由：
    上揭犯罪事實，業據被告張簡鄭秀鳳坦承不諱，並有證人即
    告訴人蔡英味於偵查中證述明確，核與證人即告訴人吳祈成
    、證人即會員王淑惠、王鵬宏、姚顏、陳富美、楊義雄、
    葉秋英、趙鄭秀杏、林惠美、黃素梅、顏受榮、陳彥彰、鄭
    朝原、黃許碧雲、王瑞旺、石龔幼娘、黃瑞英、許玉雲、王
    伯怡於偵查中檢察事務官詢問時陳述相符，復有互助會會單
    影本、會員陳純慧說明書、被告自行整理止會前得標者、死
    會帳款繳款單、內帳帳本、聲明書等資料（見偵卷一第23、
    24、165 ～175 、194 ～217 、偵卷三第72～75頁）在卷可
    稽，足徵被告之任意性自白與事實相符，而堪採信。本案事
    證明確，被告上開犯行洵堪認定，均應依法論科。
四、新舊法比較：
    按行為後法律有變更者，適用行為時之法律，但行為後之法
    律有利於行為人者，適用最有利於行為人之法律，修正後刑
    法第2 條第1 項定有明文。而比較時應就罪刑有關之共犯、
    未遂犯、想像競合犯、牽連犯、連續犯、結合犯，以及累犯
    加重、自首減輕暨其他法定加減原因（如身分加減）與加減
    例等一切情形，綜其全部罪刑之結果而為比較。查被告行為
    後（本件因無證據認定被告確切冒標時間及金額，故以對被
    告最有利而認被告冒標時間均係在95年7 月1 日前，成立連
    續犯），刑法業於94年2 月2 日修正公布部分條文，並於95
    年7 月1 日施行，則揆諸前揭說明，茲比較新舊法如下：
  (一)法定罰金刑部分：修正後刑法施行法增訂第1 條之1 ，及修
    正後同法第33條第5 款：「罰金：新臺幣1000元以上，以百
    元計算之」之規定，是依修正後之法律，刑法第339 條第1
    項之詐欺取財罪所得科或併科處之罰金刑最高為新臺幣3 萬
    元、最低為新臺幣1000元；然依修正前之法律，該罪之罰金
    刑最高額雖與修正後之規定同為新臺幣3 萬元，然最低額僅
    為新臺幣30元。又被告為連續犯，依規定得加重其刑至二分
    之一，因修正前刑法第68條規定罰金最低度不予加重，較諸
    修正後刑法第67條規定最低度予加重之規定，修正前之規定
    顯較有利。是比較新舊法結果，應以修正前刑法較有利於被
    告。
  (二)連續犯之規定：修正前刑法第56條連續犯規定，係論以一罪
    ，得加重其刑至二分之一；惟修正後刑法已刪除第56條連續
    犯之規定，則被告上開期間多次詐欺取財犯行，必須論以數
    罪，比較新舊法之結果，修正前刑法第56條之規定較有利於
    被告。
  (三)應執行刑之刑期：修正前刑法第51條第5 款規定：「數罪併
    罰，宣告多數有期徒刑者，於各刑中之最長期以上，各刑合
    併之刑期以下，定其刑期。但不得逾20年。」，修正後刑法
    第51條第5 款則規定：「宣告多數有期徒刑者，於各刑中之
    最長期以上，各刑合併之刑期以下，定其刑期。但不得逾30
    年」，經比較結果，修正前刑法較有利於被告。
  (四)據上綜合比較結果，因修正後之規定未較有利於被告，故就
    本件被告所犯各罪定應執行刑及諭知易科罰金折算標準之法
    律適用，應依刑法第2 條第1 項前段規定，一體適用修正前
    刑法之規定。
  (五)易科罰金之折算標準：依修正前刑法第41條第1 項前段所規
    定之易科罰金折算標準，及廢止前罰金罰鍰提高標準條例第
    2 條前段之規定，被告行為時之易科罰金折算標準，應以新
    臺幣300 元、600 元或900 元折算為1 日；惟依修正後刑法
    第41條第1 項前段規定，則以新臺幣1000元、2000元或3000
    元折算1 日，是此部分應以修正前之規定較有利於被告。
五、論罪：
    核被告張簡鄭秀鳳上開所為，均係犯刑法第339 條第1 項之
    詐欺取財罪。被告於95年7 月1 日前各該合會進行期間，多
    次分別冒標，顯係基於概括犯意所為，應依行為時即修正前
    刑法第56條之規定，俱論以連續犯。又被告每次冒標得標後
    ，向多數活會會員詐取財物，侵害多數人法益，係一行為觸
    犯數個相同詐欺取財罪名，為同種想像競合犯，應依刑法第
    55條之規定（現行法第55條但書係科刑之限制，為法理之明
    文化，非屬法律之變更，而毋庸新舊法比較），從一重處斷
    。被告所犯上開2 罪間，犯意各別，行為互異，應予分論併
    罰。
六、科刑：
    爰審酌民眾參與合會，多為儲蓄或在有急需時得藉此籌措財
    源，被告竟為圖己利，數次冒標他人合會，詐取金額非微之
    會款，致告訴人及其他活會會員受有不貲之損害，所生損害
    非輕，惟其犯後終能坦認犯行，並已部分賠償告訴人及其他
    活會會員，不足部分，亦提供其所有土地設定抵押予其他活
    會會員，而與多數活會會員達成和解，有其提出之聲明書、
    刑事案件移付調解簡要紀錄、支票影本、債權人清單、債權
    人領取死會分配款簽收資料、土地登記謄本、刑事陳報狀暨
    屏東縣恆春地政事務所他項權利證明書在卷可參，告訴人及
    其他活會會員所受損害稍有減輕，堪認被告尚有悔悟及彌補
    會員之心，及其前未曾有犯罪紀錄，有臺灣高等法院被告前
    案紀錄表在卷足憑，素行尚佳等一切情狀，分別量處如主文
    所示之刑及易科罰金之折算標準。再本件被告犯罪時間均係
    在96年4 月24日以前，合於中華民國罪犯減刑條例第2 條第
    1 項第3 款之規定，是併依上開規定分別減其宣告刑之二分
    之一，並均諭知易科罰金之折算標準，且定應執行刑與諭知
    易科罰金之折算標準，以資懲儆。末查被告前未曾因犯罪受
    有期徒刑之宣告，不論依修正前、後刑法第74條規定，皆得
    宣告緩刑。然從撤銷緩刑規定的角度而言，修正後之刑法（
    新法）放寬撤銷緩刑事由，對行為人較不利，但從新刑法施
    行法第6 條之1 規定可知，不論緩刑宣告係在新法施行前而
    適用舊法為之，或新法施行後適用新法為之，皆得依新法規
    定撤銷緩刑，故就撤銷緩刑而言，沒有新舊法何者較有利或
    不利之比較問題。但新法第74條第2項 得命行為人履行負擔
    ，同條第4 項緩刑效力不及於從刑及保安處分，而舊刑法行
    為人不須履行負擔且緩刑效力及於主刑及從刑，整體比較之
    下，依新法第74條所為緩刑宣告較不利於行為人，故比較結
    果，應適用行為時法律，即修正前刑法緩刑規定（臺灣高等
    法院暨所屬法院因應新修正刑法施行座談會第19號提案研究
    結論參照）。是認被告前未曾受有期徒刑以上刑之宣告，經
    此偵審程序，當能知所警惕而信無再犯之虞，本院認所宣告
    之刑以暫不執行為當，依修正前刑法第74條第1 項第1 款諭
    知緩刑3 年，以啟自新。
據上論斷，應依刑事訴訟法第273 條之1 第1 項、第299 條第1
項前段，刑法第2 條第1 項前段、第339 條第1 項、第55條，修
正前刑法第56條、第41條第1 項前段、第51條第5 款、第74條第
1 項第1 款，刑法施行法第1 條之1 第1 項、第2 項前段，廢止
前罰金罰鍰提高標準條例第2 條，中華民國九十六年罪犯減刑條
例第2 條第1 項第3 款、第7 條、第10條第1 項，判決如主文。
本案經檢察官李英霆到庭執行職務。
中    華    民    國    99    年    12    月    29    日
                  刑事第十庭    法  官  王靖茹
得上訴
以上正本證明與原本無異。
如不服本判決應於收受判決後10日內向本院提出上訴書狀，並應
敘述具體理由。其未敘述上訴理由者，應於上訴期間屆滿後20日
內向本院補提理由書(均須按他造當事人之人數附繕本)「切勿逕
送上級法院」。
中    華    民    國    99    年    12    月    29    日
                                書記官  楊明月
附錄本案論罪科刑法條：
〈中華民國刑法第339條第1項〉
意圖為自己或第三人不法之所有，以詐術使人將本人或第三人之
物交付者，處5 年以下有期徒刑、拘役或科或併科1 千元以下罰
金。
附表：
 ┌──┬────────┬────────┬───────┐
 │編號│會員姓名        │參加互助會之會數│所剩之活會數  │
 ├──┼────────┼────────┼───────┤
 │ 1  │王淑惠（淑惠）  │6               │1             │
 ├──┼────────┼────────┼───────┤
 │ 2  │王鵬宏（鵬宏）  │1               │1             │
 ├──┼────────┼────────┼───────┤
 │ 3  │陳富美（富美）  │4               │1             │
 ├──┼────────┼────────┼───────┤
 │ 4  │葉秋英（龍太太）│4               │3             │
 ├──┼────────┼────────┼───────┤
 │ 5  │姚顏（姚太太）│5               │4             │
 ├──┼────────┼────────┼───────┤
 │ 6  │楊義雄          │1               │1             │
 ├──┼────────┼────────┼───────┤
 │ 7  │趙鄭秀杏（秀杏）│3               │1             │
 ├──┼────────┼────────┼───────┤
 │ 8  │顏受榮（受榮）  │3               │1             │
 ├──┼────────┼────────┼───────┤
 │ 9  │鄭朝原（朝原）  │1               │1             │
 ├──┼────────┼────────┼───────┤
 │ 10 │陳純慧（明豐）  │13              │2             │
 ├──┼────────┼────────┼───────┤
 │ 11 │王瑞旺          │2               │2             │
 ├──┼────────┼────────┼───────┤
 │ 12 │黃瑞英（瑞英）  │1               │1             │
 ├──┼────────┼────────┼───────┤
 │ 13 │石龔幼娘（阿娘）│2               │1             │
 ├──┼────────┼────────┼───────┤
 │ 14 │吳祈成（全美）  │6               │1             │
 ├──┼────────┼────────┼───────┤
 │ 15 │蔡英味          │2               │2             │
 ├──┼────────┼────────┼───────┤
 │    │                │總計            │23            │
 └──┴────────┴────────┴───────┘

司法院資訊處製作；財團法人民間司法改革基金會備份。
